臺灣臺東地方法院刑事判決
109年度訴字第11號
公  訴  人  臺灣臺東地方檢察署檢察官
被      告  鍾忠明


指定辯護人  徐瑞晃律師（義務辯護）
上列被告因搶奪案件，經檢察官提起公訴（108年度偵字第2973
號），本院判決如下：
    主  文
鍾忠明犯搶奪罪，累犯，處有期徒刑捌月。未扣案犯罪所得新臺
幣壹仟元沒收，於全部或一部不能沒收或不宜執行沒收時，追徵
其價額。
    事  實
一、鍾忠明於民國108年9月5日11時55分許，在臺東縣○○鄉○○路0
    段0號瑞源農會超市旁，因缺錢購買藥酒，見騎乘老人電動
    車之李陣將其所有之現金新臺幣（下同）1,000元紙鈔置放
    在上衣右前口袋，竟當場意圖為自己不法所有，基於搶奪之
    犯意，徒手自李陣上衣右前口袋內，奪取上開1,000元紙鈔
    得手後離去。經李陣發覺呼叫遭搶，由農會超商人員劉珍秀
    協助報警，而循線查悉上情。
二、案經臺東縣警察局關山分局報告臺灣臺東地方檢察署檢察官
    偵查起訴。
    理  由
壹、證據能力
一、供述證據
(一)證人即被害人李陣於108年9月5日警詢時之證述
    按被告以外之人於審判中已死亡者，其於檢察事務官、司法
    警察官或司法警察調查中所為之陳述，經證明具有可信之特
    別情況，且為證明犯罪事實之存否所必要者，得為證據，刑
    事訴訟法第159條之3第1款定有明文。經查，證人李陣於108
    年9月5日警詢時所為之陳述，固屬被告以外之人於審判外之
    陳述，惟證人李陣已於109年8月8日死亡，有其個人基本資
    料查詢結果可參（本院卷2第63頁），已無從於審判中再為
    證述並接受被告之詰問。本院衡酌證人李陣係以證人身分接
    受司法警察詢問，司法警察自無以強暴、脅迫、利誘、詐欺
    或其他不正方法取證之必要，被告方面亦未為此方面之主張
    ，可認該筆錄內容應係出於證人李陣自由意志下所述，具有
    任意性。再由警詢筆錄內容觀之（警卷第3至5頁），司法警
    察係採一問一答方式詢問，末並由證人李陣蓋章確認所述實
    在，已可擔保筆錄內容與證人李陣所述相符，並參諸證人李
    陣於警詢中之陳述，係在案發當日即108年9月5日所為，衡
    以當時距案發時間較近，所為證詞可立即反應所知，而無為
    利益權衡後為保留證述之虞，且為證明犯罪事實所必要。是
    由證人李陣陳述時之外部附隨環境、狀況或條件等情觀之，
    依事物之一般性、通常性與邏輯之合理性為審酌判斷後，本
    院認應具有可能信為真實之基礎，即有可信之特別情況，依
    上揭規定，應認其於警詢時所為之陳述具有證據能力。
(二)其餘供述證據
　　按被告以外之人於審判外之陳述，雖不符刑事訴訟法第159
    條之1至之4之規定，而經當事人於審判程序同意作為證據，
    法院審酌該言詞陳述或書面陳述作成時之情況，認為適當者
    ，亦得為證據；當事人、代理人或辯護人於法院調查證據時
    ，知有第159條第1項不得為證據之情形，而未於言詞辯論終
    結前聲明異議者，視為有前項之同意，刑事訴訟法第159條
    之5定有明文。查本案以下所引用屬傳聞證據性質之證據，
    檢察官、被告及辯護人於本院準備程序時，均表示同意有證
    據能力（本院卷2第85至86頁），且檢察官、被告及辯護人
    迄於言詞辯論終結前，未就本院所調查之證據資料主張有刑
    事訴訟法第159條第1項不得為證據之情形，本院審酌該證據
    作成之情況，認均無不適當情事，依刑事訴訟法第159條之5
    規定，均有證據能力。
二、非供述證據
　　本判決所引用之非供述證據，與本案待證事實均具有關連性
    ，且無證據證明係實施刑事訴訟法程序之公務員違背法定程
    序取得，依刑事訴訟法第158條之4之反面解釋，自有證據能
    力。
貳、實體部分
一、認定事實之證據及理由
(一)訊據被告固坦承於108年9月5日11時55分許，在臺東縣○○鄉○
    ○路0段0號瑞源農會超市旁，遇見被害人等情，惟矢口否認
    有搶奪犯行，先於偵訊及本院準備程序中辯稱：當天我去農
    會超市買藥酒，因為錢不夠，被害人要我幫他買鮮奶，就從
    上衣口袋拿1,000元給我，但我還沒有碰到錢，就被風吹走
    了，之後被害人叫我去檢，我跑去追錢，結果錢被兩名年輕
    人撿走，但因為被害人口齒不清且一直叫，別人就以為被害
    人是在喊我搶劫等語，其後於本院審理時則改辯稱：被害人
    沒有拿錢給我，也沒有看到錢，之前會說被風吹是我猜的等
    語；辯護人則為其辯稱：被告離開案發現場後，雖隨即由農
    會超商人員劉珍秀報警並在火車站攔住被告，但當時警員未
    在被告身上搜出上開1,000元，被告所辯並非不可採等語。
(二)經查，被告於上開時間、地點，遇見騎乘老人電動車之被害
    人等情，業據被告於警詢、偵訊、本院訊問程序、準備程序
    、審理中均自承在卷（警卷第2頁，偵卷第37頁，本院卷1第
    111頁，本院卷2第23頁、第25頁、第236頁、238頁），核與
    證人李陣於警詢、偵訊時之證述相符（警卷第4頁，偵卷第1
    1頁），此部分事實，足堪認定。從而，本案所應審酌者，
    被告是否於上開時間、地點，基於搶奪之犯意，從被害人上
    衣右邊口袋搶取1,000元，茲分別敘述如下：
  1.上開犯罪事實，業據證人李陣於警詢中指稱：我當時騎老人
    電動車去瑞源農會超市要買衛生紙，在超市門口碰見被告，
    他先跟我說有沒有50元、100元要跟我借，我不借他，就未
    經我同意直接從我的上衣右邊口袋內拿走我的1,000元，因
    當時反應不及來不及阻止被告，只有問被告為什麼拿走我的
    錢，但被告沒回答我，就直接往瑞景路二段往南方向走，後
    來超市小姐在店內聽到我喊「有人拿走我的錢」，就跑出來
    關心並追出去，警察之後在瑞源火車站前將被告請回協助調
    查等語（警卷第4頁）；復於偵訊時具結證稱：我在超市門
    口碰到被告，他有沒有跟我借錢我忘記了，但是他有直接徒
    手從我上衣右邊口袋內的1,000元紙鈔抽走，因為被告抽很
    快，我反應不及無法阻止等語明確（偵卷第11頁、第13頁）
    。
　2.證人劉珍秀於警詢中陳稱：當時被害人先來瑞源農會超市要
    買2包衛生紙，因為被害人行動不方便，不便進入店內，就
    在門口外之電動輔助車上等交易，後來被告進來店內買補力
    康藥酒後，就走出門口與被害人講話，我就聽見被害人說被
    告從他的上衣右邊口袋內拿走1,000元等語（警卷第7頁），
    及於本院審理證稱：案發當時我擔任瑞源農會超市店員，被
    害人當時來超市買2包衛生紙，因被害人行動不方便且店門
    口很窄，所以就坐在老人電動車上並停在超市門口等交易；
    另被告當時在超市裡，我看到被告拿了1瓶補力康藥酒，到
    角落喝1口後，又放回冰箱，所以跟被告說蓋子打開就必須
    要買，但被告說「沒有錢，要去拿錢」後，就走出去了，然
    後我在靠近超市門口櫃臺收銀機前聽到被害人在叫人，當時
    距離被害人大概6公尺，就走出去後詢問被害人發生什麼事
    ，被害人只有說被告從他的上衣右邊口袋內拿走1,000元，
    但沒有說過請被告買東西的事，被害人當時感覺很緊張，講
    話聲調有比較大聲一點，且被害人當時精神狀況清楚，可以
    充分表達，只是手腳不方便而已，我出去時被告已經不在現
    場，也沒有印象看到兩名騎機車的年輕人，但有聽到路人說
    被告往火車站方向走，就主動去追出去後找不到被告，之後
    就直接去派出所報警，此外超市在9月份時外面的風也不會
    大到吹動衣服的程度等語（本院卷第163至166頁、第172至1
    75頁）。
  3.對照證人上開之證述內容，證人李陣就被告徒手自其上衣右
    邊口袋內抽走1,000元紙鈔，及被告如何離開現場等案發過
    程重要基本事實均詳加證述，且前後相符一致；又前揭證人
    劉珍秀之證詞，除轉述被害人陳述被害之經過外，並就被害
    人遭被告取走現金後，被害人如何呼喊求助之過程情況證述
    甚詳，核與一般被害者遭搶奪後之自然情緒反應相符，故得
    佐證被害人陳述事件之反應及案發後外觀、舉措，故其係依
    憑自己之經歷、見聞或體驗，就被害人吐露被害經過之情形
    、被害人之心理狀態、事後反應等為陳述，係作為情況證據
    （間接證據）以之推論被害人陳述當時之心理或認知，或是
    供為證明對被害人所產生之影響，更足以補強證人李陣前揭
    證述之憑信性；再參以證人李陣與被告相識，且該二人間彼
    此並無任何仇恨及財務糾紛，且證人李陣事發後亦未向被告
    求償索賠，甚至於警詢、偵訊中表示不願提告，而證人劉珍
    秀則與被告素不相識，彼此亦無怨仇等情，此有被告、證人
    李陣、劉珍秀之警詢、偵訊筆錄在卷可佐（警卷第2頁、第4
    至5頁、第7頁，偵卷第13頁），足認其等並無挾怨報復或誣
    陷被告之動機與誘因，是證人李陣、劉珍秀前揭證述內容，
    均堪採信。
　4.按搶奪罪之乘人不備或不及抗拒而掠取財物者，不以直接自
    被害人手中奪取為限，即以和平方法取得財物後，若該財物
    尚在被害人實力支配之下而公然持物逃跑，以排除其實力支
    配時，仍不失為乘人不備或不及抗拒而掠取財物，應成立搶
    奪罪（最高法院82年台上字第2445號判決參照）。且搶奪行
    為雖係施用不法腕力，自財物所持人支配範圍內移轉於自己
    之所持，然並不以直接對被害人之身體施加不法腕力，或與
    被害人互相拉扯為必要。茍其出手攫奪財物之情形已達共見
    共聞或不畏見聞之狀況，而不掩形聲，急遽攫取者，仍不失
    為搶奪（最高法院91年度台上字第6753號判決參照）。經查
    ，被告係從被害人上衣右邊口袋內直接取走1,000元紙鈔乙
    節，業據證人李陣於警詢及偵查中證述情詳實，顯見此1,00
    0元之財物原先處在被害人上衣右邊口袋內，係屬被害人之
    實力支配之下，而遭被告下手奪取；再由證人劉珍秀之前揭
    證述內容，可認被害人確係在意識情楚下，但因手腳不方便
    無力反抗，而任由被告在其身上搜尋財物已明，故被告上開
    行為，既係當著證人李陣面前，乘其手腳不方便、不及防備
    之際，逕行取走上衣右邊口袋內1,000元紙鈔，在客觀上顯
    已屬公然攫取他人財物之「不法腕力」之實施，顯非單純乘
    人不知「和平移轉」之竊盜行為，依前揭說明，被告之行為
    自屬搶奪，而該當刑法搶奪罪之構成要件至明。
  5.另被告雖以前詞置辯，惟查被告初於警詢供稱：「（你是如
    何竊取？為何要竊取？）我徒手向李陣拿的，是他拿給我的
    。是李陣要我幫他買牛奶」、「（你稱竊取該金錢係要幫李
    陣買牛奶，為何要竊取李陣錢財後馬上離開現場？）因為我
    要趕火車」、「（你從李陣身上竊取的新臺幣1,000元紙鈔
    現於何處？）我不知道，可能是要去火車站的路途中掉了，
    已不知去向」等語（警卷第2頁），嗣於偵訊時供稱「（是
    否於108年9月5日在瑞源村瑞景路2段的農會超市前竊取李陣
    放置在上衣口袋的1,000元？）我承認我有拿1,000元，但這
    是誤會。本來去買香菸，李陣跟我說他騎電動車，腳不方便
    ，他拿1,000元請我去買牛奶。結果後來1,000元被風吹走，
    我身上也沒有1,000元」、「（李陣請你幫忙買牛奶，為何
    你沒進去超商買牛奶，卻直接離開，這不是竊盜不然是什麼
    ？）我有還給李陣1,000元，但是是他自己沒有保管好，可
    能是附近的小孩子撿走了，我有跟他說，他不相信」等語（
    偵卷第37頁），復於本院準備程序中供稱：被害人親手從上
    衣口袋拿出1,000元要交給我，我還沒有碰到錢，錢就被風
    吹到水溝那邊去，然後被害人叫我去撿，我就跑去追，但風
    一直吹，就被騎摩托車的兩名年輕人撿走等語（本院卷2第2
    3頁），更於本院審理時改稱：被害人叫我幫他買東西，我
    沒有答應，他也沒有拿給我1,000元，我都沒有拿他的錢，
    被害人也沒有說我搶劫等語，並全盤否認其前於警詢、偵訊
    、本院準備程序之供述內容等情（本院卷2第238至242頁）
    ，對照上開供述內容情節，顯然前後供述不一，是被告所述
    是否屬實，已有可疑；又其所辯內容，不但與前揭證人李陣
    、劉珍秀之證述內容大相逕庭，更與一般事理常情有所違背
    ，所辯已難令人信實，是被告上開所辯均係事後卸責之詞，
    顯不可採。
　6.至辯護人雖為被告辯稱：警員未在被告身上搜出搶到的1,00
    0元紙鈔，且派出所到瑞源車站其實就在隔壁，應沒有機會
    在這麼短的時間內將錢藏起來，不能認被告有本案搶奪犯行
    等語，然被告於108年9月5日11時55分許，自被害人上衣右
    邊口袋內奪取1,000元紙鈔，搶奪行為即已完成，警察雖於
    同日12時20分起至12時30分許徵被告同意進行搜索，且未扣
    得任何現金等情，有臺東縣警察局關山分局瑞源派出所搜索
    扣押筆錄、扣押物品目錄在卷可憑（警卷第12至14頁、第15
    頁），惟自本案發生時起至被告同意警察搜索為止，已逾25
    分鐘，衡情被告自有充分時間藏匿或丟棄所搶奪之贓物，縱
    事後被告同意警察搜索時並未搜得該搶奪之現金，亦不必然
    即認被告並未涉犯本案搶奪犯行，是辯護人以前詞置辯，難
    謂可採，尚不足為被告有利之認定。
(三)綜上所述，本案事證明確，被告搶奪犯行洵堪認定，應予依
    法論科。
二、論罪科刑
(一)核被告所為，係犯刑法第325條第1項之搶奪罪。
(二)按依司法院釋字第775號解釋解釋文及理由意旨，係指構成
    累犯者，不分情節，一律加重最低本刑，於不符合刑法第59
    條所定要件之情形下，致生行為人所受之刑罰超過其所應負
    擔罪責之個案，不符罪刑相當原則、比例原則。於此範圍內
    ，在刑法第47條第1項修正前，為避免發生上述罪刑不相當
    的情形，法院就該個案應裁量是否加重最低本刑。依此，該
    解釋係指個案應量處最低法定刑、又無法適用刑法第59條規
    定減輕之情形，法院應依此解釋意旨裁量不予加重最低本刑
    ，並非指前案為同性質之案件始有累犯加重之適用（最高法
    院109年度台上字第518號、第296號判決意旨參照）。經查
    ，被告前於107年間因竊盜、偽造文書等案件，經本院以107
    年度簡字第34號判決各判處有期徒刑3月、3月，應執行有期
    徒刑4月確定，於107年12月1日徒刑執行完畢等情，有臺灣
    高等法院被告前案紀錄表在卷可憑（本院卷2第147至156頁
    ），其受有期徒刑執行完畢後，5年內因故意而再犯本件有
    期徒刑以上之罪，為累犯。而本件並無應處最低法定刑，又
    無刑法第59條規定得減輕之情形（理由後述），且適用累犯
    加重規定時，亦無超過其所應負擔罪責之情事，爰依刑法第
    47條第1項之規定加重其刑。
(三)又被告因思覺失調症，領有中度身心障礙證明，有被告之身
    心障礙證明影本、臺東縣政府109年5月29日府社福字第1090
    111230號函暨身心障礙鑑定資料各1份可憑（本院卷1第113
    頁、第137至170頁）嗣經本院委託臺北榮民總醫院臺東分院
    精神鑑定結果，認被告雖患有上開精神疾病，但於行為時並
    非受其精神症狀之影響，其辨識行為違法或依其辨識而行為
    之能力，應未達顯著降低之程度乙情，有該院精神鑑定報告
    書附卷可考（本院卷2第109至111頁），復觀諸被告於警詢
    、偵訊及本院審理中之應訊情形，就所詢事項均能應答，亦
    無其他證據顯示被告於案發當時有因精神疾病而影響其辨識
    力或控制力之情事，則被告縱有中度身心障礙，然其行為時
    之辨識力及控制力既未達顯著降低之程度，自無刑法第19條
    第1項、第2項不罰或得減輕其刑之適用。
(四)至辯護人雖為被告辯稱：由被告之生活環境及身體狀況可知
    ，其現實覺知不佳，思考與表達都異於常人容易因一時衝動
    或誤判，作出違反社會價值之行為，情況屬足堪憫恕，請求
    依刑法第59條減輕其刑等語，然刑法上之酌量減輕，必於犯
    罪之情狀可憫恕時，始得為之，為刑法第59條所明定，即刑
    法第59條之酌量減輕其刑，必須犯罪另有特殊之原因與環境
    等等，在客觀上足以引起一般同情，認為即予宣告法定低度
    刑期尤嫌過重者，始有其適用，至情節輕微僅可為法定刑內
    從輕科刑之標準，不得據為酌量減輕之理由（最高法院28年
    上字第1064號、45年台上字第1165號判決先例意旨參照）。
    本案被告僅因缺錢使用，即為搶奪犯行，雖未造成被害人之
    身體傷害，然搶奪罪係嚴重侵害他人財產權法益之犯罪，並
    影響社會治安及造成被害人心理陰影甚鉅，況其犯後矢口否
    認犯行，未見其有何反省之處，縱被告罹患上開精神疾患，
    充其量僅為量刑審酌之事由，尚無任何客觀情狀，可認其為
    顯可憫恕，而有科以最低度刑仍嫌過重之情形，自難適用刑
    法第59條酌減其刑。
(五)爰以行為人責任為基礎，審酌被告除上揭構成累犯之前案不
    予重複評價外，另有多次竊盜前科，素行非佳，有前揭被告
    前案紀錄表1份在卷可稽，又被告四肢健全，不思努力工作
    賺取所需，見被害人年邁可欺，竟以搶奪手段侵害他人財產
    ，所為應予非難，且犯後復否認犯行，飾詞狡辯，態度難認
    良好，暨考量被告犯罪之動機、目的、手段、所搶奪財物之
    價值，兼衡其自述國中肄業之智識程度、離婚、無業、生活
    收入來源僅靠殘障補助4,700元、不須扶養他人之生活狀況
    、患有糖尿病、高血壓、身心疾病，及因為換人工關節，不
    能搬重物之身體狀況，及檢察官就科刑範圍之意見等一切情
    狀（本院卷2第246頁），量處如主文所示之刑，以資警惕。
三、沒收
　　被告於本案犯行搶奪之現金1,000元紙鈔，核屬被告之犯罪
    所得，且被告事後未賠償予被害人，應依刑法第38條之1第1
    項前段，宣告沒收，又因上開現金紙鈔並未扣案，併依刑法
    第38條之1第3項規定，諭知於全部或一部不能沒收或不宜執
    行沒收時，追徵其價額。
據上論斷，應依刑事訴訟法第299條第1項前段，刑法第325條第1
項、第47條第1項、第38條之1第1項前段、第3項，判決如主文。
本案經檢察官王文成提起公訴，檢察官謝慧中、於盼盼、洪清秀
到庭執行職務。
中　　華　　民　　國　　111 　年　　1 　　月　　13　　日
                  刑事第二庭  審判長法　官  蔡立群
　　　　　　　　　　　　　　　　　　法　官  李承桓
　　　　　　　　　　　　　　　　　　法　官　姚亞儒
以上正本證明與原本無異。
如不服本判決應於收受送達後20日內向本院提出上訴書狀，並應
敘述具體理由；其未敘述上訴理由者，應於上訴期間屆滿後20日
內向本院補提理由書（均須按他造當事人之人數附繕本）。「切
勿逕送上級法院」。告訴人或被害人對於本判決如有不服，請書
具不服之理由狀，請求檢察官上訴，其上訴期間之計算係以檢察
官收受判決正本之日期為準。　　　　
                                    書記官  楊姿敏　　
中　　華　　民　　國　　111 　年　　1 　　月　　13　　日
附錄本案論罪科刑法條
中華民國刑法第325條
意圖為自己或第三人不法之所有，而搶奪他人之動產者，處6月
以上5年以下有期徒刑。
因而致人於死者，處無期徒刑或7年以上有期徒刑，致重傷者，
處3年以上10年以下有期徒刑。
第1項之未遂犯罰之。